臺灣高等法院臺南分院民事判決　　　 99年度上易字第307號
上　 訴　 人　吳慧美
訴 訟代理 人　陳培芬　律師
被 上 訴　人　劉進義
兼訴訟代理人　李燕鈴
上列當事人間請求侵權行為損害賠償事件，上訴人對於中華民國
99年10月29日臺灣臺南地方法院第一審判決（99年度訴字第937
號）提起上訴，本院於100年2月22日言詞辯論終結，判決如下：
    主      文
上訴駁回。
第二審訴訟費用由上訴人負擔。
    事實及理由
甲、上訴人方面：
一、上訴人主張：上訴人設立之「福慧興業貿易行」在98年6月
    間因受金融風暴影響經營不善而面臨經濟危機，被上訴人夫
    婦得知後，在98年9月間，與上訴人議定願意以總價新台幣
    （下同）250萬元購買上訴人名下所有坐落台南市○區○○
    段326地號土地及其上同段1719建號即門牌號碼台南市○區
    ○○路2段55巷1號5樓之1號房屋（下稱系爭房地）。系爭房
    地原設定有抵押權，如買賣之價金越高，則上訴人以系爭房
    地借貸所設定之第2、3順位抵押債權人，勢必要上訴人清償
    較多金額。被上訴人夫婦乃提議在其子劉冠群為承買人之不
    動產買賣契約書上僅記載買賣價金為170萬元，其餘80萬元
    則充作上訴人與被上訴人夫婦合夥經營「清境以琳茶莊」上
    訴人出資之股金，雙方並約定上訴人每月負責茶莊店面管理
    之薪資為25,000元。合夥經營茶莊之盈餘由上訴人與被上訴
    人李燕鈴各分得2分之1。被上訴人李燕鈴並無條件願替上訴
    人清償土地銀行卡債4萬多元，以便取得土地銀行開具之貸
    款清償證明，而得順利過戶。嗣由被上訴人夫婦直接委由代
    書曾蕙君於98年11月4日過戶在被上訴人劉進義之名下，上
    訴人直至99年3月17日列印謄本始知系爭房地並非登記給劉
    冠群，而知悉受騙。
二、上訴人與被上訴人合夥經營茶莊，上訴人雖因基於認識多年
    之信任而未與被上訴人訂立合夥契約。但上訴人親自設計茶
    莊開幕邀請函，並將自己珍藏之藝術品及音響擺在店內。而
    被上訴人李燕鈴於電話錄音亦承認「‧‧我跟你分股2分之1
    ，我們是百分之5對百分之5（指一人一半）」，且於台灣台
    南地方法院檢察署99年度偵字第8220號侵占案件開庭時亦承
    認兩造間確有合夥關係。該茶莊於99年1月1日開幕，上訴人
    曾照顧茶莊生意2個月，至99年2月初結算1月份之營業額約
    20萬元，2月份之營業額約10萬元，所有營業收入皆為被上
    訴人取走，被上訴人竟以沒有紅利為由，拒絕分配紅利予上
    訴人。而僅由被上訴人指示其子劉冠群於3月1日同意將合夥
    經營茶莊收入之21,490元，充作上訴人2月份之薪資。嗣被
    上訴人李燕鈴為安撫上訴人，乃於99年3月13日偕同劉冠群
    在茶莊與上訴人協商合夥糾紛之處理，詎被上訴人李燕鈴竟
    推翻原本之承諾，無理要求上訴人於2日內遷出上訴人出賣
    後另訂租約，以每月5000元向被上訴人劉進義所承租之系爭
    房屋。99年3月15日雙方再度協商因被上訴人李燕鈴仍拒絕
    給付紅利，而協商破裂，被上訴人李燕鈴竟向派出所報案捏
    造事實指稱：上訴人係其僱用之員工，侵占茶莊款項21,490
    元，上訴人始要求結束合夥關係，但被上訴人竟否認上訴人
    係合夥人。劉冠群證稱其不清楚系爭房屋之買賣及價款如何
    支付暨貸款情形；不知上訴人之合夥關係；其未將21,490元
    充作上訴人2月份之薪資；且未夥同被上訴人李燕鈴與上訴
    人協商合夥或分紅；亦不知道侵占告訴之情事等各節，顯係
    說謊。而兩造協商破裂時，訴外人蔡秀治即曾勸被上訴人將
    購買系爭房地之170萬元還給上訴人，被上訴人李燕鈴卻要
    上訴人以250萬元買回，上訴人始知為被上訴人共同詐騙合
    夥股金80萬元。如系爭房屋之價金非250萬元，被上訴人李
    燕鈴又何以要上訴人以該價格買回？且房屋價款如僅170萬
    元，被上訴人又如何能向彰化商業銀行埔里分行抵押貸款22
    8萬元？足見被上訴人確曾共同詐騙上訴人之合夥股金80萬
    元。
三、按因故意或過失，不法侵害他人之權利者，負損害賠償責任
    。又數人共同不法侵害他人之權利者，連帶負損害賠償責任
    ，不能知其中孰為加害人者，亦同。民法第184條第1項前段
    及第185條第1項分別定有明文。被上訴人共同詐欺上訴人80
    萬元合夥股金，應成立共同侵權行為，對上訴人應負連帶損
    害賠償責任。原審為上訴人敗訴判決，尚有違誤。並聲明：
    原判決廢棄。被上訴人應連帶給付上訴人80萬元及自起訴狀
    繕本送達翌日起至清償日止，按年息百分之5計算之利息。
    第一、二審訴訟費用由被上訴人負擔。
乙、被上訴人方面：
一、系爭房地原購買人係被上訴人之子劉冠群，劉冠群在場時，
    上訴人原本開價190萬元，之後即由被上訴人李燕鈴與上訴
    人洽定價款為170萬元成交，劉冠群並未參與。上訴人稱：
    買賣契約所載買賣價金雖為170萬元，但實際上以250萬元成
    交，而以其中之80萬元充作上訴人與被上訴人合夥經營茶莊
    之股金，並不實在。因被上訴人劉進義係公務員，登記為被
    上訴人劉進義名義，向銀行貸款之利率較低，且買賣契約第
    4 條約定登記名義人得由買方指定，系爭房地始登記為劉進
    義所有。嗣雖向銀行設定抵押228萬元，但實際僅貸得190萬
    元。
二、被上訴人於98年12月間雖曾邀上訴人為茶莊之合夥人，但因
    上訴人並無現金出資，被上訴人乃以口頭向上訴人承諾先一
    起經營，股份各2分之1，以後營業之純利與上訴人平分，但
    上訴人分得之純利係要做為加入合夥之資金，至補足上訴人
    應支付之股金為止，並非上訴人可以取回，當時茶莊之資本
    總額約150萬元，上訴人負責之股金約75萬元。茶莊開幕後
    曾約定由上訴人照顧茶莊生意，月薪25,000元，迄99年間1
    月底因雙方合夥意見不合以致拆夥，被上訴人李燕鈴即要求
    上訴人顧店至99年2月底為止。是自99年1月底以後即無合夥
    關係存在等語。
三、上訴人並未出資80萬元，原審判決上訴人敗訴，並無不合。
    爰答辯聲明：上訴駁回。第二審訴訟費用由上訴人負擔。
丙、兩造爭執與不爭執事項：
爭執事項：
一、系爭房地之價款係170萬元或250萬元？
二、上訴人主張價款係250萬元，而以其中之80萬元充作其合夥
    經營茶莊之股金是否事實？（上訴人主張被上訴人向其詐欺
    「以250萬元購買系爭房地，其中80萬元作為合夥經營清境
    以琳茶莊之出資額」，致其陷於錯誤而移轉系爭房地，惟僅
    取得170萬元之對價，上訴人因而損失80萬元買賣價金。被
    上訴人則抗辯兩造約定購買系爭房地價金即為170萬元，並
    非250萬元，而以80萬元做為合夥之出資額，且合夥關係在
    99年1月即已終止）。
不爭執事項：
一、系爭房地為被上訴人之子劉冠群於98年9月28日向上訴人購
    買，買賣契約書上所載買賣總價為170萬元，並於98年11月4
    日移轉登記於被上訴人劉進義名下。嗣上訴人與被上訴人劉
    進義於98年11月29日簽立房屋租約，租期自98年12月1日至
    99年11月30日，租金每月5千元，由上訴人繼續承租居住使
    用。
二、被上訴人李燕鈴所經營之「清境以琳茶莊」於99年1月1日開
    幕。上訴人曾看顧生意2個月，月薪25,000元。
丁、得心證之理由：
一、按當事人主張有利於己之事實，就其事實有舉證之責，民事
    訴訟法第277條前段定有明文。又按民事訴訟如係由原告主
    張權利者，應先由原告負舉證之責，若原告先不能舉證，以
    證實自己主張之事實為真實，則被告就其抗辯事實即令不能
    舉證，或其所舉證據尚有疵累，亦應駁回原告之請求（最高
    法院17年上字第917號判例參照）。上訴人主張被上訴人向
    其訛稱以250萬元購買系爭房地，並將其中80萬元充作合夥
    經營「清境以琳茶莊」之出資額，既為被上訴人所否認，上
    訴人自應就此侵權行為事實負舉證責任。
二、查系爭房地買賣契約第2條約定：買賣總價議定170萬元‧‧
    簽約金3萬元於契約簽定之同時支付‧‧尾款167萬元‧‧而
    上訴人原經營貿易行，對於買賣價金之多寡乃至其加入合夥
    有無實際出資，及出資額若干，應於書面記載清楚，以上訴
    人係習於營商之人，自難認其並無一般人所具有之經驗。系
    爭房地之售價果係250萬元，而以80萬元充作合夥之出資，
    又何致未於契約內載明，以杜爭議？且80萬元並非區區之數
    ，上訴人如確投資該款項，其又何以未與被上訴人訂立合夥
    契約詳載？且受任辦理系爭房地移轉登記之代書曾蕙君於原
    審亦證稱：係以170萬元成交，並未曾聽兩造說實際的買賣
    價格並非170萬元（第117頁）。而上訴人於本院亦陳稱：證
    人曾蕙君於原審所言實在。兩造在代書面前所說成交價格係
    170萬元（第27頁準備程序筆錄）。上訴人雖又稱：代書並
    不知道其與被上訴人談好其中80萬元充作合夥資金云云。惟
    查：代書知悉房價中含有80萬元之合夥股金，就上訴人而言
    ，無異於多一人證，倘售價為250萬元，上訴人於代書面前
    所述之房價，又何以僅170萬元？且系爭房地上訴人原本要
    以190萬元售予蔡秀治，因蔡秀治認為不符合投資效益，致
    未成交。嗣兩造發生糾紛，鬧至派出所，被上訴人李燕鈴要
    上訴人搬家，以便房地得以轉售他人還清貸款，待上訴人得
    知被上訴人李燕鈴要轉賣他人250萬元時，曾很生氣的說「
    我賣你170萬元，你居然要賣250萬元」，蔡秀治當時還曾勸
    上訴人是否以170萬元買回等情節，復據證人蔡秀治在原審
    證述甚明（第114、115頁）。按證人蔡秀治係證稱：被上訴
    人李燕鈴係欲以250萬元轉售他人，而非上訴人所指被上訴
    人李燕鈴要其以該價款買回。上訴人稱：被上訴人李燕鈴要
    其以250萬元買回，尚非實情。而依該證人所述，益證系爭
    房地之總價僅為170萬元。另上訴人於原審所舉之證人吳金
    花及張翠梅及於本院聲請訊問之證人劉冠群或證稱：不知上
    訴人合夥之內情。或稱：兩造間係合夥抑僱傭，並不清楚（
    原審卷第116、118頁吳金花、張翠梅筆錄）。或稱：不清楚
    系爭房地之實際售價（本院卷第40頁劉冠群筆錄），均不足
    以證明上訴人所述實在。
三、上訴人雖提出不動產專任委託銷售契約書證明系爭房地委託
    銷售價格為250萬元，然此至多僅能證明上訴人當初出售系
    爭房地主觀期待之銷售價格而已，並無法證明系爭房地之成
    交價格即為250萬元。至上訴人所提電話譯文2份，均無敘及
    買賣價金為250萬元，而以其中80萬元充作上訴人之合夥出
    資。況被上訴人並不否認於98年12月間有與上訴人合夥，２
    人股份各為一半，僅否認上訴人有實際出資80萬元。並稱：
    上訴人之股金係以日後上訴人應分得之純利抵充。此並經證
    人蔡秀治於原審證述：「兩造都有向我說資金是被上訴人李
    燕鈴先出，再從上訴人分紅的紅利慢慢扣除上訴人的投資額
    」等情在卷（第115頁），足見被上訴人所辯應屬實在。再
    被上訴人雖以系爭房地向彰化商業銀行埔里分行貸得190萬
    元，有該銀行函送借據為憑。惟上訴人係因面臨經濟困境，
    始出售系爭房地，有其起訴狀所述之事實可證，經討價還價
    後其以較低之價格出售被上訴人為情理所然，被上訴人縱貸
    得較高之金額，亦與售價無關。
四、綜上所述，上訴人雖主張其有實際出資，然其舉證責任尚有
    未盡，自無從認定被上訴人涉有共同詐欺。其依據共同侵權
    行為之法律關係，請求被上訴人連帶賠償80萬元，及自起訴
    狀繕本送達之翌日起至清償日止，按年息百分之5計算之利
    息，難予准許。原審為上訴人敗訴之判決，並駁回其假執行
    之聲請，並無不合，上訴意旨指摘原判決不當，為無理由，
    應予駁回。
五、本件依上開理由即可作為判斷之依據，兩造其餘主張如上訴
    人另主張被上訴人侵占古董及系爭房地移轉及合夥是否發生
    糾紛？上訴人實際支薪若干？如何分配紅利？上訴人有無侵
    占茶莊款項？均屬另一問題，與爭點無關，於判決之結果尚
    無影響，併予敘明。
據上論結，本件上訴為無理由，依民事訴訟法第449條第1項、第
78條，判決如主文。
中    華    民    國   100    年    3     月    8     日
                  民事第三庭    審判長法  官  黃崑宗
                                      法  官  蘇重信
                                      法  官  王浦傑
上為正本係照原本作成。
不得上訴。
中    華    民    國   100    年    3     月    8     日
                                      書記官  李淑華